臺灣高雄地方法院刑事判決
                                       110年度易字第97號
公  訴  人  臺灣高雄地方檢察署檢察官
被      告  鄭羽軒



選任辯護人  黃馨瑩律師（財團法人法律扶助基金會）
上列被告因侵占案件，經檢察官提起公訴（109年度偵緝字第625
號），本院判決如下：
    主  文
鄭羽軒犯侵占罪，處有期徒刑肆月，如易科罰金，以新臺幣壹仟
元折算壹日。未扣案之犯罪所得新臺幣伍萬元沒收，於全部或一
部不能沒收或不宜執行沒收時，追徵其價額。
    事  實
一、鄭羽軒於民國108年10月15日，以分期付款附條件買賣方式
    ，向仲信資融股份有限公司(下稱仲信公司)之特約商旭鴻車
    業有限公司（下稱旭鴻公司）購買車牌號碼000-0000號之普
    通重型機車1部（下稱系爭機車），總價款為新臺幣（下同
    ）9萬3348元（分36期清償，每期價金2593元），鄭羽軒與
    旭鴻公司並約定於買賣價金付清前，系爭機車仍屬旭鴻公司
    所有，鄭羽軒僅得占有使用，待交易成立後，仲信公司即向
    旭鴻公司支付全數價金，收買並受讓旭鴻公司對鄭羽軒之買
    賣價金請求權及其他附隨權利（包含系爭機車之所有權）。
    詎鄭羽軒明知其並未繳清買賣價金，尚未取得上開機車所有
    權，竟意圖為自己不法所有，基於侵占犯意，於翌日（16日
    ）在高雄市不詳地點，將系爭機車以5萬元之對價出售予不
    知情之林柏均，而以此擅自處分之方式侵占系爭機車，復未
    繳付任何分期款項。嗣經仲信公司提出告訴，始查悉上情。
二、案經仲信公司訴由台灣高雄地方檢察署檢察官偵查起訴。
    理  由
一、證據能力：
    刑事訴訟法第159條之5規定，被告以外之人於審判外之陳述
    ，雖不符前4條之規定，而經當事人於審判程序同意作為證
    據，法院審酌該言詞陳述或書面陳述作成時之情況，認為適
    當者，亦得為證據；當事人、代理人或辯護人於法院調查證
    據時，知有第159條第1項不得為證據之情形，而未於言詞辯
    論終結前聲明異議者，視為有前項之同意。準此，本判決所
    引用各項被告以外之人於審判外言詞或書面陳述，性質上雖
    屬傳聞證據，然審酌此等陳述作成時之外部情況俱無不當，
    復經檢察官、被告、辯護人均表示同意具有證據能力（本院
    易卷第181、182、340、341頁），直至言詞辯論終結前亦未
    聲明異議，嗣於審判程序業經依法調查，乃認作為證據應屬
    適當，自得採為認定事實之依據。
二、實體部分： 
　　訊據被告固坦認於事實欄所載時、地，以分期付款附條件買
    賣之方式，向仲信公司之特約商旭鴻公司購得系爭機車等節
    ，惟矢口否認有何侵占犯行，辯稱：我沒有賣掉系爭機車，
    是我的朋友許詠淩說要用系爭機車借錢，跟一名男子拿
　　了一些文件給我簽名及填寫，然後就把機車騎走，但我不知
    道那是在簽什麼文件，許詠淩說還完錢就可以把機車拿回來
    ，我不知道她是把機車賣掉云云。辯護意旨則為被告辯稱：
    被告罹患有精神官能性憂鬱症，曾經財團法人台灣省私立高
    雄仁愛之家附設慈惠醫院（下稱慈惠醫院）鑑定其智商僅屬
    中下程度，因其個人精神狀態及智識程度，受許詠淩欺騙，
    以為僅是出借系爭機車，無法理解系爭機車已遭轉賣，其主
    觀上確無侵占系爭機車之犯意云云。經查：
(一)被告於108年10月15日，以事實欄所示之分期付款附條件買
    賣方式，向仲信公司之特約商旭鴻公司購買系爭機車，被告
    與旭鴻公司並約定於價金付清前，系爭機車仍屬旭鴻公司所
    有，被告僅得占有使用，且待交易成立後，仲信公司即向旭
    鴻公司支付全數價金，收買並受讓旭鴻公司對被告之買賣價
    金請求權及其他附隨權利（包含系爭機車之所有權）；而被
    告迄今尚未繳付任何分期款項，惟系爭機車已遭出售並過戶
    等節，業經被告坦認屬實（本院易卷第46、446頁），並有
    仲信公司廠商資料表、應收帳款讓與承諾書、零卡分期申請
    表及分期付款約定書、分期付款明細表、系爭機車行照、旭
    鴻公司108年10月16日統一發票、公路監理資料有償利用服
    務網-查詢系爭機車、仲信公司審查意見書（鄭羽軒）、系
    爭機車之買賣過戶同意書、機車買入合約書、公路監理電子
    閘門-車號查詢機車車籍、交通部公路總局臺北區監理所蘆
    洲監理站109年3月2日北監蘆站字第1090045978號函及函附
    之機車異動歷史查詢、汽機車過戶登記書、原車主身分證明
    書、新北市機車商業同業公會會員簽章等存卷可佐（他卷第
    7至19、25、35至39頁，本院易卷第295、297頁），上情首
    堪認定。
(二)又本件確係被告於購車翌日在高雄市不詳地點，將系爭機車
    以5萬元之對價出售予不知情之林柏均等情，亦有下列證據
    可稽：
  1.證人林柏均於本院審理中證稱：我於108年底在機車行工作
    ，於108年10月16日在高雄買賣系爭機車，交易對象就是買
    賣合約書上的車主鄭羽軒，當時有核對身分證及行照上面的
    資料，並確認身分證上照片為車主本人，如果是家人或朋友
    代理出售，則會請代理人留證件或簽名註明為代理，但依照
    我手上的資料，這輛機車沒有委託代理的情形，我到現場時
    應該只有車主一個人，買賣價金就是5萬元，我後來又再把
    系爭機車賣給吳長明，後續辦理系爭機車過戶登記就不是我
    處理，也不用本人簽名，監理站的代辦都會處理，（經當庭
    提示許詠淩之個人戶籍及相片影像資料查詢結果）賣車的人
    應該不是這個人，（再經被告取下口罩後指認）我好像有印
    象，但是有點久了等語（本院易卷第281至289頁）；是依證
    人林柏均上揭證述，再參以被告於本院審理中自承其確於出
    售系爭機車時在場，且親自於系爭機車之買賣過戶同意書、
    機車買入合約書上簽名及填寫資料等情（本院易卷第321至3
    27、443至445頁），本件將系爭機車出售予證人林柏均者，
    應確係被告無疑。
　2.被告及辯護意旨雖以前揭情詞置辯，但查：
 (1)被告前於另案審理中經慈惠醫院為心理衡鑑，鑑定結果認「
    其總智商介於76～79之間，屬中下智能程度，跟其從小生長
    發育略微遲緩，學業及職業成就表現不佳，但尚可獨立生活
    及處理自身事務相符合」等節，有慈惠醫院110年9月1日函
    及所附之精神鑑定報告在卷可查（見本院證物袋內，因另案
    為不公開審理案件，且被告於該案中屬被害人身分，故於本
    判決中不予揭示該案件案號及上開函文字號），是依上揭鑑
    定報告，再參以被告自述其為高中畢業、從事清潔員工作等
    語（本院易卷第447頁），被告顯應具有一般人處理日常事
    務之智識程度，就買賣關係之認知當無困難（否則如何向旭
    鴻公司購入系爭機車），則其於出售系爭機車時在場、又於
    買賣文件上簽名及填寫資料，卻稱其不知是在簽署何文件、
    無意出售系爭機車云云，顯難採信。
 (2)辯護意旨雖另辯稱：許詠淩債務累累，有其他詐欺前科，可
    見被告確有可能係遭許詠淩詐騙云云，並以證人林佳宏之證
    述、許詠淩曾受本票裁定等節為據。但查，證人林佳宏於本
    院審理中證稱：許詠淩曾帶著被告四處借錢，她說被告是小
    白，比較好借錢，我有聽被告說過買新車的事，並幫她打電
    話跟車行說因為被告現在收不到繳費單，請對方把繳費單寄
    來我家，但我沒有看過那台新車，也沒有聽被告說過把車借
    給許詠淩或賣給二手車商的事，是被告跟我說她被告侵占，
    叫我來說明許詠淩的為人等語（本院易卷第342至351頁），
    則依證人林佳宏上揭證述，其就本件之緣由全係聽聞被告轉
    述，顯並不瞭解，至於許詠淩之財務狀況如何，亦不足以證
    明被告係遭許詠淩詐欺而出售系爭機車，辯護意旨所陳前揭
    情詞，均不足為被告有利之認定，委無可採。
　3.又依證人林柏均上揭證述，當時係被告獨自出售系爭機車予
    伊，且卷內亦無證據顯示許詠淩就被告出售系爭機車之行為
    有所知悉、參與或分得利益，本件自不能遽認許詠淩為被告
    上開侵占犯行之共犯，附此敘明。　
(三)再被告既明知其仍未繳清買賣價金，尚未取得上開機車所有
    權，即以擅自處分之方式侵占系爭機車，並取得5萬元之利
    益，其主觀上具有為自己不法所有意圖之侵占犯意，亦屬明
    確。綜上，本件事證明確，被告前揭侵占犯行，已堪認定，
    應依法論科。
(四)辯護意旨雖另聲請傳喚證人許詠淩，但證人許詠淩經本院二
    度合法傳喚、拘提，仍未於審理期日到庭，有本院庭期報到
    單、送達證書、拘票及訊問筆錄等在卷可查（本院易卷第25
    5至259、271、275、313至317、337、375至379、383至391
    、401至403、415頁），此已屬刑事訴訟法第163條之2第2項
    第1款所指不能調查之證據；況被告確有擅自轉售系爭機車
    之侵占犯行，已如前述，則無論證人許詠淩有無參與，均無
    礙被告侵占犯行之成立，是此部分亦已無調查必要，併與說
    明。
三、論罪科刑：
(一)按侵占罪之成立，以擅自處分自己持有之他人所有物，或變
    易持有之意為所有之意，而逕為所有人之行為，為其構成要
    件。本件被告向仲信公司之特約廠商旭鴻公司以分期付款附
    條件買賣之方式，購買系爭機車，既約定付清全部價金後，
    始取得系爭機車之所有權，則被告擅將持有之系爭機車出售
    予他人，自屬易持有為所有。是核被告所為，係犯刑法第33
    5條第1項之侵占罪。又被告行為後，108年12月25日總統華
    總一義字第10800140641號令雖修正公布刑法第335條之條文
    ，但此次修正係將罰金數額折算為新臺幣，調整換算後予以
    明定，未涉及實體刑之加重減輕，是此部分尚無新舊法比較
    問題，亦予敘明。
(二)爰審酌被告正值青年，明知其尚未取得系爭機車所有權，竟
    仍將其所持有之系爭機車擅自出售與他人，使仲信公司因而
    受有損失，其欠缺尊重他人財產權之觀念，實值非難，且被
    告於犯後否認犯行，又未與仲信公司達成調解或賠償，難認
    其有悔意，再兼衡其造成仲信公司所受財產損害之數額、於
    本院審理中自述之智識程度及家庭經濟狀況（本院易卷第44
    7頁）、前科素行等一切情狀，量處如主文所示之刑，並諭
    知易科罰金之折算標準，以資警惕。
(三)沒收：
　　按犯罪所得，屬於犯罪行為人者，沒收之；第1項及第2項之
    犯罪所得，包括違法行為所得、其變得之物或財產上利益及
    其孳息，刑法第38條之1第1項前段、第4項定有明文。本件
    被告侵占系爭機車，將系爭機車以5萬元之對價出售予不知
    情之證人林柏均，證人林柏均當已依民法善意受讓規定取得
    系爭機車所有權，且證人林柏均嗣後又已將系爭機車出售予
    他人，此均如前述，是本件已不宜直接宣告沒收系爭機車，
    以免影響系爭機車現行所有權人之權利，應以被告變得之財
    產即現金5萬元宣告沒收，始屬允當，並於全部或一部不能
    沒收或不宜執行沒收時，追徵其價額。至告訴人仲信公司另
    受有損害部分，自得依法向被告請求賠償，併與指明。
據上論斷，應依刑事訴訟法第299條第1項前段，判決如主文。
本案經檢察官黃嬿如提起公訴，檢察官王勢豪到庭執行職務。 
中　　華　　民　　國　　111 　年　　3 　　月　　15　　日
                  刑事第三庭    審判長法  官   林青怡
                                      法  官   王聖源
                                      法  官   洪韻婷 
以上正本證明與原本無異。
如不服本判決應於收受判決後20日內向本院提出上訴書狀，並應
敘述具體理由。其未敘述上訴理由者，應於上訴期間屆滿後20日
內向本院補提理由書(均須按他造當事人之人數附繕本)「切勿逕
送上級法院」。
如因疫情而遲誤不變期間，得向法院聲請回復原狀。
中　　華　　民　　國　　111 　年　　3 　　月　　15　　日
                                      書記官   沈彤檍
附錄本案論罪科刑法條：
中華民國刑法第335條第1項
意圖為自己或第三人不法之所有，而侵占自己持有他人之物者，
處5年以下有期徒刑、拘役或科或併科3萬元以下罰金。